---
title: "Actividad1"
output:
  html_document: default
  pdf_document: default
date: "2025-11-13"
editor_options:
  markdown:
    wrap: 72
---

# Actividad 1: Representación gráfica de datos e interpretación de resultados

Autora: Ainhoa Artetxe Izaguirre

Fecha: 18/11/2025

## 1. Creación del gráfico de cajas conjunto de todos los 10 genes

**Lista de genes:** "AQ_ESR1", "AQ_HER2", "AQ_BRCA1", "AQ_BRCA2",
"AQ_MKI67", "AQ_GATA3", "AQ_FOXA1", "AQ_CCND1", "AQ_CDH1", "AQ_TP53"

```{r boxplot, message=FALSE, warning=FALSE}

setwd("C:/Users/lenovo/Desktop/BIOINFORMATICA/Estadística y R para Ciencias de la Salud/Actividad1")

# install.packages("ggplot2") 
# install.packages("patchwork")
# install.packages("dplyr")
# install.packages("tidyverse")

library(ggplot2) 
library(patchwork) 
library(dplyr)
library(tidyr)
library(tidyverse)

datos <- read.csv("C:/Users/lenovo/Desktop/BIOINFORMATICA/Estadística y R para Ciencias de la Salud/Actividad1/MUBioinfo_dataset_genes_oct2025.csv")

genes_a_graficar <- c("AQ_ESR1", "AQ_HER2", "AQ_BRCA1", "AQ_BRCA2", "AQ_MKI67", 
                      "AQ_GATA3", "AQ_FOXA1", "AQ_CCND1", "AQ_CDH1", "AQ_TP53")

datos_long <- datos %>%
  pivot_longer(
    cols = all_of(genes_a_graficar),
    names_to = "Gen_Nombre",
    values_to = "Expresion_AQ"
  )

combined_plot_facet <- ggplot(datos_long, aes(x = tratamiento, y = Expresion_AQ, fill = tratamiento)) +
  geom_boxplot() +
  
  facet_wrap(~ Gen_Nombre, ncol = 5) + 
  
  labs(title = "Expresión de Genes por Tipo de Tratamiento", x = "Tratamiento", y = "Expresión (AQ)") +
  theme_minimal() +
  theme(
    plot.title = element_text(face = "bold", hjust = 0.5, size = 12),
    strip.placement = "outside",
    strip.text = element_text(face = "bold", hjust = 0.5, size = 8),
    axis.title.x = element_text(face = "bold", size = 8),
    axis.text.x = element_text(size = 6, margin = margin(t = 0.5)),
    panel.spacing = unit(0.5, "lines"),
    axis.title.y = element_text(face = "bold", size = 8)
  )

combined_plot_facet
```

### Interpretación del gráfico

La observación más llamativa es la distribución bimodal de la expresión
génica determinada por el tipo de tratamiento. Para los diez genes
analizados (incluidos receptores hormonales como ESR1 y HER2, marcadores
de proliferación como MKI67 y supresores tumorales como TP53), los
niveles de expresión son drásticamente diferentes entre los dos grupos.
El grupo placebo muestra niveles de expresión universalmente altos, con
medianas consistentemente cercanas al valor AQ máximo (alrededor de 0,9
a 1,0). Las distribuciones en este grupo son estrechas, lo que indica
una baja variabilidad entre los sujetos que reciben el placebo. Por el
contrario, el grupo «fármaco» (fármaco) muestra niveles de expresión
universalmente bajos. Para cada gen, el valor mediano de AQ es cercano a
0,0, lo que indica que el fármaco silenció eficazmente o reguló
significativamente a la baja la expresión de todo este panel de genes.
El tratamiento farmacológico parece ser muy eficaz para reducir la
actividad de los principales impulsores de la proliferación celular
(MKI67, CCND1) y la señalización (ESR1, HER2) en comparación con el
valor de referencia (placebo). Esta fuerte y constante regulación a la
baja sugiere un mecanismo de acción potente y amplia por parte del
fármaco. Cabe recalcar que en casos como el del gen TP53 si es funcional
el hecho de usar el fármaco podría ser negativo ya que es un gen muy
importante para la labor del organismo frente a tumores, y el fármaco
podría dejar al paciente sin defensas. Por el contrario, si ese gen
estuviese dañado si que podría ser beneficioso suprimir su acción. No
obstante, en otros de los genes analizados la función del fármaco sería
del todo beneficiosa por silenciar genes que favorecen a los tumores y
su creación.

## 2. Creación del histograma para parámetros bioquímicos en toda la población

**Lista de parametros:** "glucosa", "leucocitos", "linfocitos",
"neutrofilos", "chol", "hdl", "hierro", "igA", "igE", "igG", "igN",
"ldl", "pcr", "transferrina", "trigliceridos", "cpk"

```{r histogram, message=FALSE, warning=FALSE}

# install.packages("tidyr")
library(tidyr)
library(dplyr)
library(ggplot2)

parametros_bioquimicos <- c(
  "glucosa", "leucocitos", "linfocitos", "neutrofilos", 
  "chol", "hdl", "hierro", "igA", "igE", "igG", "igN", 
  "ldl", "pcr", "transferrina", "trigliceridos", "cpk"
)

datos_long_bio <- datos %>%
  select(all_of(parametros_bioquimicos)) %>%
  pivot_longer(
    cols = everything(),             
    names_to = "Parametro",         
    values_to = "Valor"             
  )

combined_histogram <- ggplot(datos_long_bio, aes(x = Valor)) +
  geom_histogram(
    aes(y = after_stat(density)), 
    bins = 30, 
    fill = "#7AC5CD", 
    color = "#53868B", 
    alpha = 0.6
  ) +
  geom_density(color = "#27408B", linewidth = 1) +
  facet_wrap(~ Parametro, scales = "free", ncol = 4) + 
  labs(
    title = "Distribución de Parámetros Bioquímicos (Histograma y Densidad)",
    x = "Valor Bioquímico",
    y = "Frecuencia / Densidad"
  ) +
  theme_minimal() +
  theme(
    plot.title = element_text(face = "bold", hjust = 0.5, size = 14),
    strip.text = element_text(face = "bold")
  )

combined_histogram

```

## Interpretación del gráfico

La imagen proporcionada muestra la distribución de dieciséis parámetros
bioquímicos diferentes (por ejemplo, colesterol, hierro, glucosa, IgA,
linfocitos, etc.) en toda la población estudiada, utilizando una
combinación de histogramas (barras) y curvas de densidad de probabilidad
estimadas (líneas azules continuas).

**Interpretación de las distribuciones de las variables bioquímicas**

Al observar la población general, se aprecia que las distribuciones de
las variables bioquímicas son bastante variadas. Muchos parámetros, como
el colesterol (chol), el hierro (hierro), la glucosa (glucosa), el HDL,
la IgG y la transferrina (transferrina), muestran una tendencia hacia
una distribución unimodal con un pico central. Estas distribuciones
sugieren, en general, que la mayoría de la población se encuentra dentro
de un rango específico y típico para estos marcadores, lo cual es común
en las mediciones fisiológicas clínicamente relevantes. Por el
contrario, variables como la creatina fosfoquinasa (CPK), IgA, IgE, IgN,
LDL, leucocitos, neutrófilos, proteína C reactiva (PCR) y triglicéridos
muestran una notable asimetría positiva (desplazada a la izquierda).
Esto significa que sus curvas de densidad se desvían hacia la izquierda,
con una larga cola de menos individuos que muestran valores muy altos.
Este patrón se observa a menudo en parámetros que son cercanos a cero en
una población sana, pero que pueden aumentar significativamente debido a
condiciones subyacentes (por ejemplo, inflamación para la pcr, o
infección para algunas inmunoglobulinas y leucocitos). Los datos
confirman visualmente que la población no es homogénea en sus perfiles
de parámetros, lo que requiere diversos enfoques estadísticos para su
análisis.

**Evaluación de la distribución normal o simétrica**

A partir de los gráficos de densidad, es evidente que la mayoría de las
variables bioquímicas no siguen estrictamente una distribución normal o
simétrica, que visualmente se asemejaría a una curva de campana
gaussiana. Solo unos pocos parámetros, en particular el colesterol
(chol), la glucosa (glucosa) y la transferrina (transferrina), muestran
una distribución aproximadamente simétrica o lo suficientemente cercana
a la normalidad como para superar potencialmente las pruebas básicas de
normalidad, aunque siguen presentando cierto grado de asimetría menor o
un comportamiento no ideal en los extremos. Sin embargo, la mayoría de
las variables, incluidas la CPK, la IgA, la IgE, la IgN, el LDL, los
leucocitos, los neutrófilos, la PCR y los triglicéridos, muestran
claramente una pronunciada asimetría positiva (hacia la derecha). En
estas distribuciones asimétricas, el valor medio se desplazaría hacia la
cola derecha, lo que significa que el valor típico (moda/mediana) es
inferior a la media, y la gran mayoría de las observaciones se agrupan
hacia el extremo inferior del rango de medición. Las distribuciones de
pcr y neutrófilos son ejemplos particularmente extremos de esta
asimetría positiva, con grandes picos cerca de cero. Por lo tanto, las
pruebas paramétricas estándar que asumen la normalidad probablemente
serían inadecuadas para la mayoría de estas variables sin una
transformación previa de los datos (por ejemplo, una transformación
logarítmica) o el uso de métodos no paramétricos.

## 3. Creación del heatmap para para la correlación entre genes y pacientes

```{r heatmap, message=FALSE, warning=FALSE}

# install.packages("pheatmap") 
library(pheatmap) 
library(tidyverse)

datos_genes <- datos[, grep("^AQ", colnames(datos), value = TRUE)]
rownames(datos_genes) <- datos$id

print(colnames(datos_genes))
print(rownames(datos_genes))

datos_expresion <- t(datos_genes)
datos_escalados <- t(scale(t(datos_expresion)))

set.seed(1995)

heatmap_particiones <- pheatmap(
  datos_escalados,
  main = "Heatmap con Agrupamiento Jerárquico\n(Clusters de genes y pacientes)",
  cluster_rows = TRUE,
  cluster_cols = TRUE,
  clustering_distance_rows = "euclidean",
  clustering_distance_cols = "euclidean",
  clustering_method = "complete",
  cutree_rows = 3,           # Dividir genes en 3 grupos (ajusta según observes)
  cutree_cols = 8,           # Dividir pacientes en 8 grupos (similar a tu imagen)
  show_rownames = TRUE,
  show_colnames = TRUE,      # MOSTRAR nombres de pacientes
  fontsize_row = 6,
  fontsize_col = 6,          # Tamaño pequeño para nombres de pacientes
  fontsize = 10,
  angle_col = 90,            # Rotar nombres de pacientes 90 grados
  color = colorRampPalette(c("darkblue", "blue", "white", "red", "darkred"))(100),
  border_color = "gray80",
  cellwidth = 5,
  cellheight = 5,
  legend = TRUE,
  legend_breaks = c(-2, -1, 0, 1, 2),
  legend_labels = c("-2", "-1", "0", "1", "2")
)

```

### Interpretación del gráfico

El análisis de agrupamiento jerárquico revela claramente que los 65
pacientes no forman un grupo homogéneo. En cambio, se segregan en grupos
distintos basados en firmas de expresión génica compartidas, lo que
sugiere claramente la existencia de diferentes subtipos moleculares. Un
patrón dominante divide la cohorte de pacientes en dos supergrupos
principales. El primero, que se observa en la parte izquierda del mapa
de calor (aproximadamente del paciente_1 al paciente_34), se caracteriza
por una expresión baja generalizada (azul intenso) en los grupos de
genes superiores e inferiores. Por el contrario, el segundo supergrupo
de la parte derecha (a partir del paciente_35) es mucho más dinámico y
«activo». Por ejemplo, un subgrupo muestra aquí una alta expresión
(rojo) en el grupo de genes del medio, mientras que el grupo de la
extrema derecha muestra una alta expresión en los grupos de genes
superior e inferior.Del mismo modo, los 30 genes forman tres grupos de
coexpresión distintos. Los grupos 1 (superior) y 3 (inferior) se
comportan de manera similar, lo que sugiere un mecanismo regulador
común. El grupo 2 (central), que incluye genes biológicamente críticos
como HER2, ESR1y BRCA1, se comporta de forma independiente y no está
correlacionado con los demás, lo que define sus propios subgrupos de
pacientes únicos.
